【裁判字號】    98,交聲,3003
【裁判日期】    980831
【裁判案由】    交管條例聲異
【裁判全文】
臺灣板橋地方法院交通事件裁定        98年度交聲字第3003號
原處分機關  臺北市交通事件裁決所
異  議  人  甲○○
上列受處分人因違反道路交通管理處罰條例案件，對於臺北市交
通事件裁決所民國98年7 月21日所為之處分（原處分案號為：北
監裁催字裁22-AEV510548號），聲明異議，本院裁定如下：
    主  文
原處分關於罰鍰新臺幣貳萬元部分應予撤銷。
第一項撤銷部分，甲○○不罰。
其餘異議駁回。
    理  由
一、原處分意旨略以：異議人即受處分人甲○○駕駛車牌號碼AV
    G -176號重型機車，於民國96年1 月26日0 時04分許，行經
    臺北市大同區○○○路○ 段5 號水門堤外便道時，經臺北市
    政府警察局大同分局延平派出所員警以「酒後駕車（經儀器
    測試值為0.58㎎/L）」為由掣單當場舉發，經異議人不服申
    訴後，經臺北市交通事件裁決所（下稱原處分機關）認受處
    分人確有「汽車駕駛人酒精濃度超過標準（0.55以上）」之
    違規事實，且緩起訴處分之期間已屆滿，乃依道路交通管理
    處罰條例第35條第1 項第1 款規定，裁處罰鍰新台幣（下同
    ）52,500元，及吊扣駕駛執照12個月，並施以道安講習等語
    。異議人於98年7 月24日收受裁決書後，於同年8 月10日提
    出本件異議。
二、聲明異議意旨略以：異議人於前揭時、地酒後駕駛之行為，
    經臺北市政府警察局大同分局移送臺灣士林地方法院檢察署
    後，業經檢察官為緩起訴處分，並命異議人應向財團法人喜
    憨兒社會福利基金會支付20,000元確定，異議人並已於期限
    內繳付罰；然異議人於98年8 月間卻再接獲原處分機關所為
    之前揭裁決書，但基於一罪不兩罰之原則，自應優先為刑事
    罰，而不得再處行政罰，為此為此聲明異議，請求撤銷原處
    分云云。
三、按汽車駕駛人飲用酒類後其吐氣所含酒精濃度超過每公升0.
    25毫克以上者，不得駕車，道路交通安全規則第114 條第2
    款定有明文；又按汽車駕駛人，駕駛汽車經測試檢定酒精濃
    度超過規定標準者，處15,000元以上60,000元以下罰鍰，並
    當場移置保管該汽車及吊扣其駕駛執照1 年，道路交通管理
    處罰條例第35條第1 項定有明文；又按汽車駕駛人，有道路
    交通管理處罰條例第35條第1 項規定之情形者，應接受道路
    交通安全講習，同條例第24條第1 項第2 款亦定有明文。
四、然按：
  (一)道路交通管理處罰條例所規定之罰則本質上係屬行政罰，此
    由該條例中就交通違規行為所定法律效果包括罰鍰、記點、
    吊扣證照等行政罰觀之甚明（參照行政罰法第1 條、第2條
    將罰鍰、吊扣證照及講習等處分均定為行政罰），是違反道
    路交通管理處罰條例之裁罰事件，自有行政罰法之適用。
  (二)次按行政罰法第26條規定：「一行為同時觸犯刑事法律及違
    反行政法上義務規定者，依刑事法律處罰之。但其行為應處
    以其他種類行政罰或得沒入之物而未經法院宣告沒收者，亦
    得裁處之。前項行為如經不起訴處分或為無罪、免訴、不受
    理、不付審理之裁判確定者，得依違反行政法上義務規定裁
    處之。」即所謂一事不二罰原則，探究其立法目的，無非以
    一行為同時觸犯刑事法律及違反行政法上義務規定時，由於
    刑罰與行政罰同屬不法行為之制裁，而刑罰之懲罰作用較強
    ，依刑事法律處罰即足資警惕，實無一事二罰再處行政罰之
    必要，但罰鍰以外之沒入或其他種類行政罰，因兼具維護公
    共秩序之作用，為達行政目的，行政機關仍得併予裁處。又
    刑事訴訟法第253條之1所指之緩起訴處分，其中檢察官命被
    告為金錢給付部分，法另明定得為民事強制執行名義，受處
    分人因上開緩起訴處分而剝奪其財產權，該經被告同意之金
    錢給付義務實具有強制性及懲罰性。而緩起訴處分形式上固
    非如易科罰金，係以支付金錢作為自由刑之替代，惟緩起訴
    實為「暫時之不起訴」，如被告不能履行所附加之負擔，檢
    察官仍應撤銷緩起訴，並依法追訴。是倘被告履行經由緩起
    訴處分所附條件，即得免遭檢察官啟動聲請簡易判決處刑或
    起訴等程序，依此觀之，顯仍具有替代刑罰之效果，廣義而
    言，應屬前揭所稱之「實質刑事法律處罰」，而有行政罰法
    第26條第1項一事不二罰規定之適用。且刑事訴訟法第253條
    之1第1項係91年2月8日增訂，行政罰法則於94年2月5日公布
    ，制定在後之行政罰法第26條第2項既僅臚列「不起訴處分
    或無罪、免訴、不受理、不付審理之裁判確定者」，排除一
    事不二罰原則之適用，而未將「緩起訴處分」一併納入，應
    係立法者有意排除，而非法律漏洞。且緩起訴處分實質上既
    非不能證明行為人之犯罪事實，如命為支付一定金額之負擔
    ，與實質受罰無異，自與上開行政罰法第26條第2項列舉之
    不起訴處分等情形迥然有別，仍無從比附援引而為相同之處
    置。如若不然，則刑事被告如經法院循審判程序判處罰金或
    得以易科罰金之拘役或有期徒刑，無論受罰情形如何，均得
    以援用行政罰法第26條第1項之規定，免於處以行政秩序罰
    之雙重不利益；至於藉由緩起訴處分而節省司法資源者，在
    基於實質懲罰目的而其財產權遭受剝奪之餘，卻仍另須繳納
    一定金額之行政罰鍰，其結果勢必降低刑事被告接受緩起訴
    處分之意願，而反噬緩起訴處分替代繁複刑事審判程序之制
    度性機能。準此以言，行政罰法第26條第2項既未將緩起訴
    處分列舉其中，本於「例外規定從嚴解釋」之法理及前揭說
    明，自不能將條文中「不起訴處分」之範圍，擴及於性質顯
    不相同之「緩起訴處分」。
  (三)末依94年12月18日增訂公布，並於95年7 月1 日施行之道路
    交通管理處罰條例第35條第8 項規定：「前項汽車駕駛人，
    經裁判確定處以罰金低於本條例第92條第3 項所訂最低罰鍰
    基準規定者，應依本條例裁決繳納不足最低罰鍰之部分。」
    ，對照行政罰法第26條關於一事不二罰之規定，係於94年2
    月5 日公布，於95年2 月5 日施行，顯見上開處罰條例規定
    之立法目的應係考量適用行政罰法第26條後，在酒後駕車違
    規應受刑事處罰者，刑罰處罰額度低於行政罰之流弊，參以
    大法官會議釋字第503 號解釋所揭示：「... 違反作為義務
    之行為，同時構成漏稅行為之方法而處罰種類相同者，如從
    其一重處罰已足達成行政目的時，即不得再就其他行為併予
    處罰，始符憲法保障人民權利之意旨」之法理，亦徵上開大
    法官解釋並未排除因前揭刑事處罰偏低所產生不合理之流弊
    而特別立法補繳差額之情形。再按中央法規標準法第16條規
    定：「法規對其他法規所規定之同一事項而為特別之規定者
    ，應優先適用之。其他法規修正後，仍應優先適用。」，又
    道路交通管理處罰條例第2 條規定：「道路交通管理、處罰
    ，依本條例規定；本條例未規定者，依其他法律規定。」，
    行政罰法第1 條規定：「違反行政法上義務而受罰鍰、沒入
    或其他種類行政罰之處罰時，適用本法。但其他法律有特別
    規定者，從其規定。」，故道路交通管理處罰條例基於特別
    法之地位而優於普通法行政罰法之適用。是以，違反道路交
    通管理處罰條例之酒後駕車行為人，如其因同一行為所受之
    罰金刑事處分低於主管機關依該條例第92條第3 項所定之最
    低罰鍰基準規定（指道路交通管理事件統一裁罰基準表）時
    ，交通裁罰機關仍得裁處該行為人不足部分之罰鍰，此於受
    緩起訴處分而依檢察官命令向國庫繳納處分金時，亦應為相
    同之解釋，否則，與其他酒後駕車受法院判處罰金而另需補
    繳行政罰鍰差額者相較，豈能謂公平。故於此情形，道路交
    通管理處罰條例第35條第8 項規定應屬前述之特別規定，自
    應優先行政罰法第26條之適用（臺灣高等法院暨所屬法院97
    年度法律座談會第39號提案研討意見參照）。
五、經查：
  (一)異議人於96年1 月26日0 時04分許，酒後騎乘上開機車，為
    警攔檢測得呼氣酒精濃度含量為每公升0.58毫克，當場舉發
    ，經原處分機關以「汽車駕駛人酒精濃度超過規定標準（0.
    55以上）」之違規事實，依道路交通管理處罰條例第35條第
    1 項第1 款規定，裁處罰鍰52,500元，吊扣駕照12個月並施
    以道安講習等節，有臺北市交通事件裁決所98年7 月21日北
    市裁催字第裁22-AEV510548號違反道路交通管理事件裁決書
    1 份在卷可稽，而異議人具狀聲明異議，亦不否認有上揭酒
    後駕車之行為，是其酒後超過規定標準駕駛動力交通工具而
    為警查獲之事實，堪以認定。
  (二)然異議人上開酒後駕車案件，因同時犯刑法第185 條之3 公
    共危險罪，經臺灣士林地方法院檢察署檢察官以96年度偵字
    第2174號為緩起訴處分，其期間為1 年，異議人應向財團法
    人喜憨兒社會福利基金會支付20,000元，而上開緩起訴處分
    後經臺灣高等法院檢察署於同年4 月2 日以96年度上職議字
    第3212號處分書駁回再議而告確定，異議人並已於96年5 月
    24日支付完畢，上開緩起訴處分復於97年4 月1 日期滿未經
    撤銷而執行終結等情，有臺灣士林地方法院檢察署檢察官96
    年度偵字第2174號緩起訴處分書、臺灣高等法院檢察署96年
    度上職議字第3212號處分書、本院電話紀錄查詢表，及臺灣
    高等法院被告前案紀錄表各1 份附卷可稽。基此堪認異議人
    上開酒後駕車，確係一行為同時觸犯刑事法律與行政法規，
    而該緩起訴業已於97年4 月1 日因期滿且未經撤銷而發生實
    質確定，且異議人已履行上開緩起訴處分命令，支付具有罰
    金性質之處分金，揆諸上開說明，應認異議人因本件交通違
    規所應處之罰鍰部分處罰，已依刑事法律處罰。惟核其所支
    付上開具有罰金性質之處分金（20,000元），其金額仍低於
    道路交通管理處罰條例第35條第1 項第1 款暨違反道路交通
    管理事件統一裁罰基準表所定之最低罰鍰基準額（52,500元
    ），自應依道路交通管理處罰條例第35條第8 項規定，就異
    議人所繳納不足最低罰鍰基準額之部分（52,500-20,000=32
    ,500 元） 裁處罰鍰，原處分機關漏未斟酌及此，就本件裁
    罰之罰鍰部分，遽對異議人裁處罰鍰52,500元，此部分自有
    未當。
六、綜上所述，異議人確有於上開時、地騎乘機車，有酒精濃度
    超過規定標準之違規行為，惟原處分機關漏未斟酌上開行政
    罰法第26條第1 項、道路交通管理處罰條例第35條第8 項等
    規定之規範目的，遽就罰鍰部分，對異議人為上開裁罰，於
    法自有未合，爰將原處分關於裁處罰鍰20,000元部分撤銷，
    並依上開規定自為裁定如主文第2 項所示。另關於原處分機
    關對異議人裁處吊扣駕駛執照12個月及施以道路交通安全講
    習部分，因係屬行政罰法第26條第1 項但書及第2 條第1款
    所稱之其他種類行政罰，因兼具維護公共秩序之作用，為達
    行政目的，是原處分機關就此部分之併予裁處，於法並無不
    合，異議人就此部分聲明異議為無理由，爰就此部分為駁回
    之諭知。
據上論斷，應依道路交通案件處理辦法第19條、第20條，裁定如
主文。
中    華    民    國    98    年    8     月    31    日
                     交通法庭法  官  邱景芬
以上正本證明與原本無異
如不服本裁定應於送達後5日內向本院提出抗告狀
                             書記官  周百川
中    華    民    國    98    年    8     月    31    日


司法院資訊處製作；財團法人民間司法改革基金會備份。
